【裁判字號】    95,簡上,305
【裁判日期】    951228
【裁判案由】    重利
【裁判全文】
臺灣臺南地方法院刑事判決             95年度簡上字第305號
上  訴  人  臺灣臺南地方法院檢察署檢察官
被      告  丁○○
                    （另案於臺灣高雄第二監獄執行中）
上列上訴人因被告重利案件，不服本院九十五年度簡字第一七五
二號中華民國九十五年六月九日第一審簡易判決（聲請簡易判決
處刑書案號：九十五年度偵字第六○三七號）提起上訴，本院管
轄之第二審合議庭判決如下：
    主  文
原判決撤銷。
丁○○連續乘他人急迫，貸以金錢，而取得與原本顯不相當之重
利，處拘役伍拾玖日，如易科罰金，以銀元參佰元即新臺幣玖佰
元折算壹日。扣案之商業本票簿壹本及信封伍個均沒收。
    事  實
一、丁○○基於乘他人急迫，貸以金錢，而取得與原本顯不相當
    之重利之概括犯意，先後於民國（下同）九十三年十二月九
    日、二十四日、九十四年三月二十八日及三月二十九日、四
    月三日，在臺南縣永康市○○路附近及臺南市安南區安順工
    業區等地，連續乘王必堂、甲○○及蘇湧豊需款孔急之際，
    以簽發本票擔保借貸款項之方式，借款予王必堂、甲○○及
    蘇湧豊各新臺幣（下同）四萬元（貸予王必堂部分為三次，
    九十三年十二月九日一萬元、同年十二月二十四日一萬元、
    九十四年三月二十八日二萬元）、二萬元及三萬元，其借款
    方式為：以每十天為一期計算利息一次，每借一萬元從中抽
    取一千元之利息（相當於月息百分之三十），且為預先扣除
    方式，每借款一萬元，實際取得九千元，以此方式取得與原
    本顯不相當之重利。嗣經警於九十五年三月二十四日十五時
    許，持搜索票前往丁○○位於臺南市○○區○○路二段五九
    八巷八九弄五四號執行搜索，當場扣得其所持有之王必堂所
    立之工商本票六紙及保管條（實為借據）四紙、甲○○及蘇
    湧豊所立之工商本票及保管條各一紙、王必堂及甲○○之身
    分證影本各一張、商業本票簿一本等物，始查知上情。
二、案經臺南縣警察局第四分局移送臺灣臺南地方法院檢察署檢
    察官聲請以簡易判決處刑暨移送併辦。
    理  由
一、上開事實，業據被告丁○○於本院審理時坦承不諱（見本院
    卷第五十七頁至第五十八頁），經核與證人甲○○於警詢及
    偵查中證述相符（見臺南市警察局第四分局警卷第五頁至第
    六頁、臺灣臺南地方法院檢察署偵卷第六頁至第七頁），並
    有扣案之王必堂所立之本票六紙及保管條四紙、甲○○及蘇
    湧豊所立之本票與保管條各一紙、王必堂及甲○○之身分證
    影本各一張、商業本票簿一本附卷可參，足認被告之自白與
    事實相符，堪可採信。本案事證明確，被告之犯行，洵堪認
    定。
二、核被告丁○○乘他人急迫，貸以金錢，而取得與原本顯不相
    當之重利，所為係犯刑法第三百四十四條之重利罪。按被告
    行為後，刑法部分條文業於九十四年一月七日經立法院三讀
    修正，而經總統於九十四年二月二日公布並於九十五年七月
    一日施行，而新修正之刑法第二條第一項規定：「行為後法
    律有變更者，適用行為時之法律。但行為後之法律有利於行
    為人者，適用最有利於行為人之法律。」，而該法係規範行
    為後法律變更所生新舊法律比較之準據法，於新法施行後，
    即應逕用該條為「從舊從輕」之比較；且本次法律變更，比
    較時應就罪刑有關之共犯、未遂犯、想像競合犯、牽連犯、
    連續犯、結合犯，以及累犯加重、自首減輕暨其他法定加減
    原因（如身分加減）與加減例等一切情形，綜其全部罪刑之
    結果而為比較（最高法院九十五年五月二十三日九十五年度
    第八次刑庭會議決議參照）。且查：
（一）、被告先後三次犯行，時間緊接，觸犯犯罪構成要件相同
        之罪名，顯係基於概括之犯意反覆為之，為連續犯。被
        告行為後，刑法第五十六條連續犯之規定，業於九十四
        年一月七日修正公布刪除，並於九十五年七月一日施行
        ，則被告之犯行，因行為後新法業已刪除連續犯之規定
        ，此刪除雖非犯罪構成要件之變更，但顯已影響行為人
        刑罰之法律效果，自屬法律有變更，依新法第二條第一
        項規定，比較新、舊法結果，仍應適用較有利於被告之
        行為時法律即舊法論以連續犯論以一罪，並依法加重其
        刑。
（二）、被告行為時之刑法第四十一條第一項前段規定：「犯最
        重本刑為五年以下有期徒刑以下之刑之罪，而受六個月
        以下有期徒刑或拘役之宣告，因身體、教育、職業、家
        庭之關係或其他正當事由，執行顯有困難者，得以一元
        以上三元以下折算一日，易科罰金。」；又被告行為時
        之易科罰金折算標準，依廢止前罰金罰鍰提高標準條例
        第二條前段（現已刪除）規定，就其原定數額提高為一
        百倍折算一日，則本件被告行為時之易科罰金折算標準
        ，應以銀元三百元折算一日，依現行法規所定貨幣單位
        折算新臺幣條例應以新臺幣九百元折算為一日。惟九十
        四年二月二日修正公布，九十五年七月一日施行之刑法
        第四十一條第一項前段則規定：「犯最重本刑為五年以
        下有期徒刑以下之刑之罪，而受六個月以下有期徒刑或
        拘役之宣告者，得以新臺幣一千元、二千元或三千元折
        算一日，易科罰金。」，比較修正前後之易科罰金折算
        標準，以九十四年二月二日修正公布前之規定，較有利
        於被告，應依刑法第二條第一項前段，適用修正前刑法
        第四十一條第一項前段規定，定其折算標準，附此敘明
        。是經綜合比較新舊法結果，以修正前刑法規定較有利
        於被告，應依刑法第二條第一項前段規定，一體適用修
        正前之刑法規定。
（三）、原審以被告事證明確，依刑事訴訟法第四百四十九條第
        一項前段、第四百五十四條第一項，廢止前刑法第五十
        六條，刑法第三百四十四條，修正前第四十一條第一項
        ，廢止前罰金罰鍰提高標準條例第一條前段、第二條逕
        以簡易判決量處被告拘役四十日，並諭知易科罰金之折
        算標準，原審判決雖未及比較適用，然經本院比較新舊
        法，行為後之法律並非較有利於被告，固不構成撤銷之
        事由，惟查：被告貸予被害人王必堂之部分，亦有收取
        與原本顯不相當之重利犯行，且係基於概括犯意所為，
        與本案有舊法連續犯裁判上一罪之關係，自為本案起訴
        效力所及，原審未及審究，爰將原判決撤銷，由本院合
        議庭自為判決。茲審酌被告犯罪之動機、目的係貪圖小
        利，所生對被害人之危害非輕，惟犯後坦承犯行，態度
        良好等一切情狀，量處如主文所示之刑，並諭知易科罰
        金之折算標準，以示懲儆。又被害人王必堂之保管條四
        紙、甲○○及蘇湧豊之保管條各一紙、本票八紙及身分
        證影本二張，係雙方借貸之擔保及憑證，非被告所有之
        物，爰均不另行宣告沒收。至於商業本票簿一本、信封
        五個，為被告所有供犯罪所用之物，爰依刑法第三十八
        條第一項第二款之規定宣告沒收。
三、移送併辦意旨（即臺灣臺南地方法院檢察署九十五年度偵繳
    一○二五二號案件）略以：被告與其兄鄭世煌（鄭世煌之部
    分由臺灣臺南地方法院檢察署檢察官另行偵查起訴）共同基
    於重利之概括犯意聯絡，乘被害人丙○○需求現款急迫之際
    ，連續於附表編號一至三所示之時間、地點，貸以其金錢，
    而收取月息約二十四分（每萬元五天為一期利息四百元）而
    與原本顯不相當之重利，因認被告此部分所犯與前揭已論罪
    科刑間，有連續犯之裁判上一罪關係，而請求本院併為審理
    。
四、惟按犯罪事實應依證據認定之，無證據不得推定其犯罪事實
    ；又不能證明被告犯罪或其行為不罰者，應諭知無罪之判決
    ，刑事訴訟法第一百五十四條、第三百零一條第一項分別定
    有明文。次按告訴人之告訴，係以使被告受刑事訴追為目的
    ，是其陳述是否與事實相符，仍應調查其他證據以資審認，
    最高法院五十二年台上字第一三○○號可資參照。又認定不
    利於被告之事實，須依積極證據，苟積極證據不足為不利於
    被告事實之認定時，即應為有利於被告之認定，更不必有何
    有利之證據；認定犯罪事實應依證據，為刑事訴訟法所明定
    ，故被告否認犯罪事實所持之辯解，縱屬不能成立，仍非有
    積極證據足以證明其犯罪行為，不能遽為有罪之認定；刑事
    訴訟上證明之資料，無論其為直接或間接證據，均須達於通
    常一般之人均不致有所懷疑，而得確信其為真實之程度，始
    得據為有罪之認定，若其關於被告是否犯罪之證明未能達此
    程度，而有合理懷疑之存在，致使無從形成有罪之確信，根
    據「罪證有疑，利於被告」之證據法則，即不得遽為不利被
    告之認定（最高法院三十年上字第八一六號、三十年上字第
    一八三一號、七十六年台上字第四九八六號判例意旨參照）
    。
五、訊據被告丁○○否認有公訴人所指重利犯行，辯稱：「我沒
    有借款給丙○○，我只是幫忙聯絡，其他的都與我無關」等
    語。經查：
（一）、被告於本院審理中供稱：「（對於扣案物品有何意見？
        〈提示保管條、本票、切結書、記事簿、借款登記表〉
        ）上開案情，我已跟我哥哥鄭世煌分開，所以與我無關
        」等語（見本院卷第五十六頁），經核與證人丙○○於
        本院審理中證稱：「（你與鄭世煌借款，為何你知道那
        錢是鄭世煌的？）我不知道鄭世煌的手機，都是透過丁○○，向鄭世煌借錢，都是鄭世煌拿錢給我。後來鄭世
        煌說與丁○○分開，沒有在一起，說我要繳納利息或借
        款，直接打電話給他〈鄭世煌〉」，「（你有無拿利息
        交給丁○○轉交給他哥哥鄭世煌？）有時候沒有遇到鄭
        世煌，因為要上班，所以請丁○○轉交」，「（借款時
        是何人要你簽寫本票等物？）是鄭世煌」，「（講到利
        息的收取、利息多少，何人與你說起？）鄭世煌」等語
        大致相符（見本院卷第五十一頁至第五十三頁），依證
        人上開證述之內容以觀，足證證人借貸之對象，係另案
        被告鄭世煌而非本案被告丁○○，亦可證證人係向另案
        被告鄭世煌借款並簽立本票付取利息，並非本案之被告
        ，準此以觀，依證人之證詞，亦尚難認定被告丁○○確
        有與另案被告鄭世煌有共同對外放款並收取如附表所示
        與原本顯不相當利息之行為，甚為顯明。
（二）、被告另供稱：「（關於證人丙○○部分）記事簿、借款
        登記表上丙○○三字，不是我書寫的」等語（見本院卷
        第五十六頁），經核與扣案之保管條、記事簿及借款登
        記表等物上均未見有何被告丁○○之筆跡、簽名等情相
        符，故依被告之供詞與上開證物詳加對照，難認被告與
        另案被告鄭世煌有何犯意聯絡及行為分擔，甚為顯明。
        而被告上開供詞，與證人丙○○證稱：「（對於以丙○○名義書寫之保管條、本票、切結書、借款信用袋，有
        何意見？）除了借款信封袋及契結書的內容非我書寫外
        ，其他都是我書寫」等語相互參酌以觀（見本院卷第五
        十二頁），足以推論記事簿、借款登記表上關於「丙○○」之字跡，並非由被告所書寫，參諸證人亦證稱係向
        另案被告鄭世煌所借貸等節，已如前述，基此相互審究
        並依一般社會常理客觀判斷，證人顯然係向另案被告鄭
        世煌借款，而非本案之被告，甚為明灼。故依移送併辦
        意旨所觀，僅足證明另案被告鄭世煌有貸予證人丙○○
        金錢而取得與原本顯不相當之利息，關於本案被告之部
        分，尚乏其他積極之證據，足資證明其對於證人有何重
        利之行為，殆無疑義。
（三）、綜上各情相互勾稽，公訴意旨認被告對於證人丙○○有
        重利之犯行，尚屬不能證明，此外，復查無其他積極證
        據足認被告有何公訴意旨所指上開移送併辦之犯行，自
        難遽以重利罪相繩。上訴意旨認被告此部分之行為，與
        前揭有罪部分，有連續犯之裁判上一罪之關係，指摘原
        審未併予審判而不當，為無理由，惟本案原審既有未及
        審究之部分，業如前述，則移送併辦部分，應退回由檢
        察官另行依法處理，附此敘明。
據上論斷，應依刑事訴訟法第四百五十五條之一第一項、第三項
、第三百六十九條第一項前段、第三百六十四條、第二百九十九
條第一項前段，刑法第三百四十四條、修正前刑法第四十一條第
一項前段、第三十八條第一項第二款，刑法施行法第一條之一，
判決如主文。
本案經檢察官乙○○到庭執行職務。
中    華    民    國    95    年    12    月    28    日
            刑事第十一庭  審判長法  官  張維君
                                法  官  陳威龍
                                法  官  黃翰義
以上正本證明與原本無異。
不得上訴。
                                書記官  沈建杉
中    華    民    國    95    年    12    月    29    日
附錄本案論罪科刑法條全文：
中華民國刑法第344條
（重利罪）
乘他人急迫、輕率或無經驗貸以金錢或其他物品，而取得與原本
顯不相當之重利者，處1年以下有期徒刑、拘役或科或併科1千元
以下罰金。
附表：
┌──┬─────┬───────┬────┬─────────────┐
│編號│  時  間  │   地    點   │貸款金額│   收  取  之  利  息     │
├──┼─────┼───────┼────┼─────────────┤
│ 一 │九十三年十│臺南市安南區長│十五萬元│先扣二期利息一萬二千元，  │
│    │一月間    │安活動中心附近│        │每五天再繳納利息六千元。  │
├──┼─────┼───────┼────┼─────────────┤
│ 二 │九十三年十│臺南市安南區十│八萬元  │先扣二期利息六千四百元    │
│    │二月初    │三佃慶安宮前  │        │每五天再繳納利息三千二百元│
├──┼─────┼───────┼────┼─────────────┤
│ 三 │九十四年一│臺南市安南區安│十二萬元│先扣二期利息九千六百元，  │
│    │月十八日  │和路工業區內  │        │每五天再繳納利息四千八百元│
└──┴─────┴───────┴────┴─────────────┘


司法院資訊處製作；財團法人民間司法改革基金會備份。
